【裁判字號】    92,上訴,916
【裁判日期】    920808
【裁判案由】    偽造有價證券
【裁判全文】
臺灣高等法院刑事判決                            九十二年度上訴字第九一六號
    上  訴  人  臺灣臺北地方法院檢察署檢察官
    被      告  甲○○
    指定辯護人  本院公設辯護人 丙○○
右列上訴人因被告偽造有價證券案件，不服臺灣臺北地方法院八十九年度訴字第一四
三一號，中華民國九十二年一月三十日第一審判決（起訴案號：臺灣臺北地方法院檢
察署八十九年度偵字第一九０六０號），提起上訴，本院判決如左：
    主      文
上訴駁回。
    理      由
一、公訴意旨略以：甲○○明知乙○○（由原審另案審理）於八十八年九月七日毆傷
    丁○○後（傷害部分業經檢察官另行起訴），丁○○即已遷離乙○○位於臺北市
    ○○○路一段一五五巷一弄四號十二樓住處，且丁○○亦未允投資甲○○之「臥
    龍論壇」、「養生植物養生道」、「野菜香根館」等電視節目企劃案，仍與乙○○於八十八年間基於共同偽造及行使偽造有價證券之犯意聯絡，由乙○○於八十
    八年九月二日至八十九年三月二十日間之某日，在乙○○住處，將丁○○以前交
    付乙○○使用以支應家庭費用及小額支出之彰化商業銀行古亭分行（下稱彰化銀
    行）票號ＢＥ0000000號空白支票，持丁○○遺留在上址抽屜內之支票印
    鑑章，盜蓋在發票人欄，並填載金額新臺幣（下同）一百八十萬元、發票日八十
    九年三月二十日，再將該支票交付甲○○，由甲○○以自己中國國際商業銀行松
    南分行第00000000000號帳戶提示之，嗣因存款不足而遭退票，丁○○再於八十九年四月十七日前往彰化銀行查詢，始悉上情。因認甲○○與乙○○
    共同涉有刑法第二百零一條第一、二項偽造及行使偽造有價證券罪嫌等語。
二、按犯罪事實應依證據認定之，無證據不得推定其犯罪事實；不能證明被告犯罪者
    ，應諭知無罪之判決，刑事訴訟法第一百五十四條、第三百零一條第一項分別定
    有明文。又告訴人之告訴，本以使被告受刑事訴追為目的，故其陳述是否與事實
    相符，自應調查其他證據，以資審認，茍其所為攻擊之詞，尚有瑕疪，則在此瑕
    疵未予究明以前，即不能遽採為斷罪之基礎（最高法院著有六十九年台上字第一
    五三一號判例參照）。再認定犯罪事實所憑之證據，雖不以直接證據為限，間接
    證據亦包括在內，然而無論直接證據或間接證據，其為訴訟上之證明，須於通常
    一般人均不致有所懷疑，而得確信為真實之程度者，始得據為有罪之認定，倘其
    證明尚未到達此一程度，而有合理之懷疑存在時，即難遽採為不利被告之認定（
    最高法院八十八年度臺上字第九五四號判決意旨參攷）。
三、公訴人認為被告甲○○與乙○○共同犯有刑法第二百零一條第一、二項偽造及行
    使偽造有價證券之罪嫌，無非以本件犯罪事實業據告訴人丁○○指訴稽詳，乙○○所辯稱丁○○簽發系爭支票時間與真正領出支票時間不符，而被告所籌劃前開
    三電視節目共僅支出二十八萬元，與票載金額有十倍差距，且告訴人、被告就該
    三節目均已無合作意願，而被告迄未就其為何仍將前開支票加以提示之原因提出
    合理說明，況告訴人於八十八年九月間即與乙○○不睦，即無再以其家用小額支
    票簽發鉅額支票供乙○○使用之理等語為其論據。
四、被告於原審審理時堅詞否認有何與乙○○共同偽造及行使偽造有價證券之犯行，
    辯稱：伊與乙○○、告訴人擬製作前開三電視節目，系爭支票係用於製作節目等
    語。
五、經查：
    (一)以彰化銀行古亭分行為發票銀行（戶名：丁○○，帳號：000000000
      號），發票日為八十九年三月二十日票號ＢＥ0000000號之支票（下略
      稱系爭支票），經被告供明係因製作節目費用，於八十八年九月間收受系爭支
      票，於八十九年三月提示（見第二０三四號偵查卷第二０頁反面、第二一頁、
      第一０五頁反面、第一四七頁反面），核與告訴人所提出之「彰化銀行支票存
      款帳戶資料表」及台北市票據交換所退票理由單所示時間相符，並有該支票影
      本一紙附卷可稽（見同上卷第一０三頁、第一二七頁），共同被告乙○○亦供
      稱「八十八年九月初一個週末在和平東路家中，我親自交給甲○○」（見同上
      卷第一二四頁反面），可見被告甲○○確係於八十八年九月間收受系爭支票無
      疑，從而，告訴人於偵訊時所指：系爭支票係八十九年三月乙○○開庭後所開
      立等語（見同上卷第一五０頁），即非無疑。況經檢察官訊以：「系爭支票前
      的連號支票有無不正常兌現情形」，告訴人稱：「八十八年十一月我人在嘉義
      ，銀行通知我支票跳票，銀行稱找不到林先生，我才知道跳票」（見同上卷第
      一四四頁反面），顯見告訴人於八十八年十一月間即知其支票存款帳戶有不正
      常交易情形，理應有所防範，然本件被告取得系爭支票時間係八十八年九月間
      ，該支票之退票日係八十九年三月二十一日，如被告存心以偽造有價證券以謀
      取利益，何以猶於八十九年三月二十日存入自己帳戶提示而自陷法網？顯與事
      理有違。
    (二)告訴人雖稱：「我從未與談過三個節目，如果談過，應該有簽約，八十七年九
      月我即進入講堂學佛，我就從未見過周（即甲○○）這個人，我也未去過他的
      公司，他也未來過我家，乙○○在八十八年中跟我談過，說小周開一個菜根譚
      之節目，我說好，但請他過來跟我談，只有這一次我見過，當時是林（乙○○
      ）及周（甲○○），及一個小威男子來國父紀念館談，他們談完過來跟我打聲
      招呼，我就先走了」（見同上第二０三四號偵查卷第一四八頁反面至第一四九
      頁），惟證人呂火燦於原審結稱；確曾親自見聞被告與乙○○商談前開三電視
      節目製作事宜，有時告訴人亦在場等事實（見原審卷第二宗第一０四頁、第一
      ０六頁），足認被告所辯稱「八十八年三月間，我與林、賴談了三個案子要合
      作，是「臥龍論壇」、「養生植物養生道」、「野菜香根館」，這三個案子他
      們總共投資二百八十萬」等語（見同上第二０三四號偵查卷第二十頁反面、第
      二一頁），並非無據，更無從推斷被告已無製作節目之意願，而仍故為提示被
      檢察官指為乙○○所偽造之鉅額支票。
    (三)公訴意旨雖認：三節目企劃案之實際支出成本，被告先後供稱係八萬元、二十
      八萬元，與系爭支票之金額二百八十萬元竟有十倍差距，且告訴人與乙○○自
      八十八年九月間即以因傷害之事而感情不睦，豈有告訴人反自行簽發巨額支票
      之理等語，惟查：被告雖於偵訊時供稱：三個節目實際支出製作費用共二十八
      萬元，之前答辯狀所載八萬元是未算入雜支費用等語（見同上第二０三四號偵
      查卷第一四七頁反面），惟被告於偵訊之初即供明告訴人、乙○○出資二百八
      十萬元（見同上卷第二一頁），並於原審供稱：「三個節目全部五百多萬元」
      、「他二百八十萬，我二百八十萬（問：你們談合作時各出多少？）」（見原
      審卷第二宗第七八頁、第八一頁），核與乙○○於偵訊時供稱被告曾說過總金
      額共五、六百萬元等語相符（見同上卷第一四九頁反面），況被告當時收受係
      爭支票係於八十八年九月間，而該支票發票日卻係八十九年三月二十日，可見
      被告並非以該支票支付當時已實際支出費用，自不能以金額不符推論被告有何
      犯意。又經檢察官訊以「此帳號支票何人在使用？」時，告訴人稱：「乙○○
      ，從開票以來都是由我同意蓋章，但這張金額特別大，而且沒有經過我同意」
      （見同上第二０三四號偵查卷第一二五頁反面），並稱「因我與他是夫妻，因
      週轉之需，所以開我名義之支票，所以用我名義之支票，我都會知道」（見同
      上卷第一五０頁）、「圖章要我保管，店裡開銷要我同意才可以」（見原審卷
      第二宗第九二頁），雖告訴人稱於八十八年九月七日遭乙○○毆打（見原審卷
      第二宗第八九頁），惟於偵訊時稱：「被打後... 我回去住了一個多月....
      沒有提到他不能使用我的支票」（見同上第二０三四號偵查卷第一四五頁），
      可見於八十八年九月間，告訴人並未禁止乙○○使用支票，且告訴人與乙○○
      感情和睦與否，何時開始分居，並無積極證據足認被告有何必然知悉之理，遑
      論約定前開支票之需經告訴人同意等私密之家庭生活細節，況乙○○否認系爭
      支票係其所開立，而係「賴（丁○○）叫我把桌上的信封交給甲○○，我不知
      信封內裝何物」（見同上卷第一四四頁反面、第一四五頁），更不能據以推測
      被告必然因此而與乙○○有何犯意聯絡。
    (四)被告於偵訊之初時供稱：八十八年九月初我至乙○○及丁○○和平東路住處，
      當時林、賴二人不在家，有一老的女職員交給我支票（見同上第二０三四號偵
      查卷第二０頁反面），但嗣於偵訊時改稱「是乙○○交給我」（見同上卷第一
      ０五頁），又被告於偵訊時稱係九月一日收受系爭支票（見同上卷第一四七頁
      反面），但於原審審理時卻改稱「八十八年九月四日，是一個禮拜六中午（問
      ：他何時拿給你？）」（見原審卷第二宗第八０頁），雖被告所供前後反覆，
      惟依被告無罪推定原則，被告本無自證無罪之義務，自不能以其所供之瑕疵而
      推論有何犯行。
    綜上所述，公訴人所提出之證據僅能證明被告持有告訴人之支票，尚不足證明被
    告有何偽造有價證券之犯行，此外，復查無其他積極證據足證被告有何公訴人所
    指訴之偽造有價證券犯行，本案訴訟上證明之資料，尚有合理懷疑之存在，未達
    於一般人均不致有所懷疑之程度，無從形成有罪之確信，自不得遽採為不利被告
    之認定，揆諸前開說明，不能證明被告犯罪，自應為被告無罪之諭知。
六、原審以不能證明被告犯罪，而諭知被告無罪判決，經核並無不合。檢察官上訴意
    旨猶以：(一)被告之答辯，無非其與告訴人丁○○有「臥龍論壇」、「養生植物養
    生之道」、「野菜香根館」等節目之合作，而系爭支票，為告訴人丁○○出資之
    款項，然被告所提之節目企劃案，均為其與共同被告乙○○所製作，並未提出其
    與告訴人丁○○簽訂合約或合意製作節目之事證，遑論雙方約定出資比例之分配
    ，顯不合理，是被告係無法律上原因，持有他人之有價證券甚為明顯，難謂無不
    法之意圖。(二)被告於偵查時供述該紙支票，係由共同被告乙○○於八十九年九月
    一日中午支付其持有，然彰化銀行古亭分行支票存款帳戶資料表載明該支票乃係
    於同年九月二日領取使用。由此可知被告供述與事實矛盾，且該紙支票筆跡與其
    他支票筆跡不同，應非共同被告乙○○所簽發，而係被告接受已有告訴人丁○○
    印鑑之空自支票後，自己簽發日期、金額後，供自己兌領，顯然渠等有共同犯意
    聯絡與行為分擔。(三)原審未採集被告筆跡，與系爭支票為筆跡之鑑定，以分辨是
    否為同一之筆跡，是原審顯有審判期日中應調查之證據未予調查之違法。(四)且按
    共同被告乙○○並未據原審傳拘、通緝到案．被告之部分即以「鋸箭法」方式，
    割裂事實一分為二，被告部分先為無罪之判決，已嫌未恰，至於證人劉芝岑、呂
    火燦所言，僅足以證明有洽談節自事宜之外觀，支票是否用於製作節目，完全未
    據其證述詳明．反觀告訴人丁○○業已明確指出系爭支票之金額與乙○○所辯節
    目費用之金額不相當，雙方又完全無合約書或其他書證資料為憑，此一推論，原
    審竟悉予摒棄而不採信，未憑確切之證據，反空以證人等泛泛所述作過度之推論
    ，其採證不無與論理法則、經驗法則相違等語，指摘原判決不當，請求將原判決
    撤銷改判云云。惟查：被告固不能提出合約書證明告訴人確有出資製作上開三節
    目企劃，惟經證人呂火燦證稱被告確與乙○○商議該三節目之製作，告訴人亦曾
    至現場，可見被告所辯尚非無憑，其次，被告所供收受系爭支票日期固前後反覆
    ，惟經本院調查同案被告乙○○所供交付被告系爭支票時間與彰化銀行古亭分行
    支票存款帳戶資料表所載時間大致相符，自不能僅以被告所供之瑕疵而遽入於罪
    ，又系爭支票金額雖與被告所辯之實際支出費用不符，惟系爭支票的發票日係在
    八十九年三月二十日，與被告支票之時間係八十八年九月初，相差數月，顯然被
    告並非以該支票支付當時實際費用。再本件支票原本現由同案被告乙○○持有，
    已據告訴人陳明（本院卷第二十頁），而乙○○經原審通緝中，自無從取得支票
    原本以供鑑定其上之筆跡，且依前開調查，被告被訴犯罪事實既屬不能證明，即
    應諭知無罪判決，無須待共同被告乙○○到案。綜上，檢察官之上訴，為無理由
    ，應予駁回。
七、被告經合法傳喚，無正當理由不到庭，爰不待其陳述逕行判決。
據上論斷，應依刑事訴訟法第三百六十八條，判決如主文。
本案經檢察官呂光華到庭執行職務。
中      華      民      國    九十二    年      八      月      八      日
                              臺灣高等法院刑事第二十四庭
                                  審判長法  官  陳  貽  男
                                        法  官  徐  世  禎
                                        法  官  李  世  貴
右正本證明與原本無異。
如不服本判決應於收受送達後十日內向本院提出上訴書狀，其未敘述上訴之理由者並
得於提起上訴後十日內向本院補提理由書（均須按他造當事人之人數附繕本）。
                                        書記官  魏  汝  萍
中      華      民      國    九十二    年      八      月      八      日


司法院資訊處製作；財團法人民間司法改革基金會備份。
